臺灣高等法院民事判決
109年度上易字第1312號
上  訴  人  呂忠勝
被 上 訴人  賴定堂
上列當事人間第三人異議之訴事件，上訴人對於中華民國109年9
月23日臺灣臺北地方法院109年度訴字第4318號第一審判決提起
上訴，本院於110年4月6日言詞辯論終結，判決如下：
    主      文
原判決廢棄。
臺灣臺北地方法院一０八年度司執字第七五四九五號清償債務強
制執行事件，就門牌號碼新北市○○區○○路○段○○○巷○號建物所為
之強制執行程序，應予撤銷。
第一、二審訴訟費用均由被上訴人負擔。
    事實及理由
一、上訴人主張：被上訴人以訴外人陳加螢為債務人，聲請強制
    執行房屋稅籍登記陳加螢為納稅義務人之門牌號碼新北市○○
    區○○路0段000巷0號未辦保存登記之地上建物（嗣新北市新
    店地政事務所經下述執行事件囑託而測量並辦理登記為新北
    市○○區○○段0000○號，下稱系爭建物），經臺灣臺北地方法
    院（下稱臺北地院）以108年度司執字第75495號（下稱系爭
    執行事件）受理並實施查封在案。惟系爭建物為伊所出資興
    建，伊為系爭建物之所有權人，伊因於民國105年間積欠陳
    加螢等人介紹服務費新臺幣（下同）150萬元（下稱系爭債
    務），而將系爭建物之稅籍登記移轉予陳加螢以為擔保，陳
    加螢並同意於伊清償系爭債務時，即就系爭建物辦理稅籍登
    記歸還予伊，而伊已於106年12月1日償還完畢，陳加螢同意
    返還稅籍並已多次前往新北市新店區稅捐稽徵處辦理稅籍歸
    還事宜，然因故無法辦理稅籍過戶登記，嗣系爭建物即遭被
    上訴人聲請查封拍賣，致伊對系爭建物之所有權嚴重受損等
    語，爰依強制執行法第15條規定，聲明系爭執行事件就系爭
    建物所為之強制執行程序，應予撤銷（原審為上訴人敗訴之
    判決，上訴人聲明不服，提起上訴，而上訴人於起訴時訴之
    聲明雖有「請求停止執行」〈見原審卷第9頁〉，其原意應僅
    係就系爭執行事件聲請停止執行，此觀上訴人隨即另具狀聲
    請停止執行，有原法院109年度聲字第385號卷可稽，即足明
    瞭，且聲請停止執行屬非訟性質之聲請事件，是上訴人起訴
    狀所載「請求停止執行」，並非本件訴訟之訴之聲明，原審
    判決將「請求停止執行」部分列為本件上訴人訴之聲明，並
    予以駁回，容有未洽）。並上訴聲明：（一）原判決廢棄。
    （二）系爭執行事件就系爭建物所為之強制執行程序，應予
    撤銷。
二、被上訴人則以：系爭執行事件查封系爭建物時，系爭建物之
    所有權人或事實上處分權人為陳加螢，並非上訴人。且伊與
    陳加螢間確有金錢消費借貸之債權債務關係，伊自得聲請就
    系爭建物強制執行。又上訴人並未舉證證明其原始起造系爭
    建物取得所有權，且其稱於105年前曾擁有系爭建物所有權
    ，因於105年間欠陳加螢系爭債務，而將系爭建物過戶至陳
    加螢名下等，則上訴人於105年間已將系爭建物過戶給陳加
    螢以抵償系爭債務，已無系爭建物所有權，且上訴人所提匯
    款150萬元，係匯款至訴外人陳柏元，並非陳加螢，亦難認
    上訴人已清償系爭債務。退步言之，縱使上訴人與陳加螢間
    有受讓系爭建物之意思表示，然係在執行法院查封系爭建物
    之後，且事實上處分權並非強制執行法第15條所謂就執行標
    的物有足以排除強制執行之權利者，上訴人不得據以排除系
    爭執行事件強制執行等語，資為抗辯。並答辯聲明：上訴駁
    回。
三、兩造不爭執事項（見本院卷第167頁）
  ㈠被上訴人執臺灣臺中地方法院108年度司執字第73162號債權
    憑證，以陳加螢為債務人，聲請強制執行未辦保存登記之系
    爭建物，經臺北地院以108年度司執字第75495號受理並實施
    查封在案（即系爭執行事件）。
  ㈡系爭建物之房屋稅稅籍登記陳加螢為納稅義務人。
  ㈢兩造間無任何債權債務之關係存在。
四、茲就兩造之爭點及本院之判斷，分述如下：
  ㈠系爭建物為何人所有？
　⒈按「第三人就執行標的物有足以排除強制執行之權利者，得
    於強制執行程序終結前，向執行法院對債權人提起異議之訴
    。如債務人亦否認其權利時，並得以債務人為被告。」，強
    制執行法第15條定有明文。又所謂就執行標的物有足以排除
    強制執行之權利者，係指對於執行標的物有所有權、典權、
    留置權、質權存在情形之一者而言（最高法院68年台上字第
    3190號判例要旨參照）。次按，受讓未辦理所有權第一次登
    記之建物，受讓人因該建物不能為所有權移轉登記，僅能取
    得事實上處分權，而該事實上處分權，具占有、使用、收益
    、事實上處分及交易等支配權能（最高法院106年度台上字
    第187號裁判要旨參照），是雙方合意買賣違章建築，買受
    人並受領交付該違章建築，即取得該違章建築之事實上處分
    權（最高法院91年度台上字第2154號、84年度台上字第2483
    號裁判要旨參照）。
　⒉上訴人主張系爭建物為其所出資興建，其為系爭建物所有權
    人，因於105年間積欠陳加螢等人系爭債務，而將系爭建物
    之稅籍登記移轉予陳加螢以為擔保，其已於106年12月1日清
    償系爭債務，陳加螢同意返還稅籍並已多次前往新北市新店
    區稅捐稽徵處辦理稅籍歸還事宜，然因故無法辦理稅籍過戶
    登記等語，被上訴人辯稱系爭建物非上訴人所出資興建，上
    訴人非系爭建物所有權人，陳加螢方為系爭建物所有權人或
    事實上處分權人，上訴人就系爭建物無足以排除強制執行之
    權利等語。
　⒊按房屋納稅義務人，並非必為房屋所有權人(最高法院70年度
    台上字第3760號、40年台上字第126號判例要旨參照)。又房
    屋所有人應向政府繳納房屋稅，乃在盡公法上之義務，且房
    屋稅籍之變更與否，與房屋所有權之移轉無涉，更非房屋所
    有權移轉之要件（最高法院79年度台上字第875號裁判要旨
    參照）。準此，房屋稅籍之變更非未保存登記建物所有權或
    事實上處分權移轉之要件，房屋納稅義務人並非必為房屋所
    有權人或事實上處分權人。查系爭建物為未辦保存登記之房
    屋，房屋稅稅籍現登記陳加螢為納稅義務人乙情，為兩造所
    不爭執（見不爭執事項㈠、㈡），復有被上訴人所提系爭建物
    之108年全期房屋稅繳納證明書為證（見原審卷第51頁），
    堪信為真正，然揆諸前揭最高法院判例判決意旨，尚不得因
    陳加螢為系爭建物之房屋稅納稅義務人，即逕認陳加螢為系
    爭建物之所有權人或事實上處分權人。
　⒋上訴人主張系爭建物為其所出資興建，其為系爭建物所有權
    人，系爭建物為其所占有使用管理，系爭建物房屋稅及水電
    費亦由其所繳納，其曾因向楊啟豐等人借錢而將系爭建物稅
    籍變更為楊啟豐等人，待其還錢後，即將稅籍歸還等語，經
    查上訴人於77年3月5日因分割繼承、80年7月2日因買賣分別
    取得系爭建物所坐落之前開982及984、983地號土地所有權
    應有部分2分之1，有前開982、983、984地號土地之土地登
    記謄本可證（見本院卷第57至60、63至64頁），且系爭建物
    係上訴人於103年3月17日填具申報書、承諾書併附門牌證明
    書及身分證明文件等認章申報房屋「新建」稅籍，並指引入
    内實地勘查丈量，並依申明其房屋坐落土地（新北市○○區○○
    段000地號）為上訴人所有，依法准予設籍（房屋稅籍），
    嗣經103年3月31日、104年3月10日分別與何新貴、楊啟豐共
    同申報買賣契稅後因解除契約辦理撤銷等情，有新北市政府
    稅捐稽徵處新店分處109年12月8日新北稅店二字第10953988
    00號函及所檢送之最初申辦房屋稅籍資料、變更房屋稅納稅
    義務人為何新貴、楊啟豐及嗣後以解除買賣契約為由撤銷稅
    籍之變更等資料可考（見本院卷第71至114頁），是系爭建
    物所坐落之土地，上訴人擁有應有部分2分之1，而得以在系
    爭土地上興建系爭建物，且系爭建物由上訴人首次申辦房屋
    稅籍，以及上訴人再先後將系爭建物之房屋稅籍變更為何新
    貴、楊啟豐，嗣又撤銷該等變更而回復稅籍為上訴人名義，
    顯示系爭建物自始即由上訴人支配，故綜上以觀，已足認上
    訴人出資興建系爭建物而原始取得系爭建物之所有權。再者
    ，被上訴人曾自承系爭建物原來是平房，上訴人因繼承其父
    親而取得該平房，嗣後加蓋成系爭建物等情（見本院卷第20
    7頁），及證人陳加螢於本院具結證稱：系爭建物為上訴人
    所有，土地是上訴人之父親留下來的，當時是平房等語（見
    本院卷第203、206頁），且系爭建物於上訴人103年3月17日
    首次申辦房屋稅籍時是2層樓房，每層各47.88平方公尺，嗣
    新北市新店地政事務所經系爭執行事件之執行法院囑託於10
    8年9月間測量時系爭建物為3層樓房，面積分別為第1層73.1
    9平方公尺、第2層73.19平方公尺、第3層47.96平方公尺乙
    情，有房屋稅籍及使用情形申報書可憑（見本院卷第73頁）
    ，復經本院調閱系爭執行事件卷宗查明無訛，再觀諸上訴人
    就系爭建物所坐落之前開982及984地號土地亦係因繼承而來
    ，益證前述平房是上訴人繼承而來，且按民法第759條規定
    ，上訴人不須經登記即可因繼承取得前述平房之所有權，因
    此，上訴人再自行出資將繼承所得之前述平房先後興建成2
    層、3層樓房之系爭建物，堪認上訴人原始取得系爭建物之
    所有權，縱認上訴人加蓋後系爭建物仍與原平房屬同一所有
    權，然上訴人亦基於繼承而取得系爭建物之所有權。
　⒌上訴人主張其因於105年間積欠陳加螢等人系爭債務，而將系
    爭建物之稅籍登記移轉予陳加螢以為擔保，其已於106年12
    月1日清償系爭債務，陳加螢同意返還稅籍並已多次前往新
    北市新店區稅捐稽徵處辦理稅籍歸還事宜，然因故無法辦理
    稅籍過戶登記等語，被上訴人辯稱上訴人於105年間已將系
    爭建物過戶給陳加螢以抵償系爭債務，系爭執行事件查封系
    爭建物時，系爭建物之所有權人或事實上處分權人為陳加螢
    ，縱使上訴人與陳加螢間有受讓系爭建物之意思表示，亦係
    在執行法院查封系爭建物之後等語。查證人陳加螢於本院具
    結證稱：伊曾介紹上訴人向金主貸款2,000萬元，介紹人包
    括伊在內有4個人，上訴人依約應給付介紹人服務費120萬元
    ，然上訴人後來無力支付服務費，伊等介紹人即要求上訴人
    提供保障，伊即與上訴人協調，上訴人就同意將系爭建物之
    房屋稅籍登記在伊名下，伊等並沒貪圖系爭建物，只是一個
    保障，且因上訴人拖延過久，其中1位介紹人要求再多付30
    萬元，上訴人在1、2年後籌錢還這150萬元（即系爭債務）
    ，因伊當時有卡債問題，不能使用伊之帳戶，上訴人就匯款
    至伊兒子陳柏元帳戶，上訴人匯款還錢後3個月，伊就跟上
    訴人拿身分證資料去新店地政及稅捐處要將稅籍辦理還給上
    訴人，伊去了2次稅捐處，承辦人宋先生跟伊說電腦鎖住伊
    不能申請稅單，電腦現在看不出來原因，伊請宋先生幫忙查
    原因，後來伊連續去找宋先生3次，宋先生說他有跟主管反
    應，不曉得是電話或有行文到法院查詢有無查封註記，後來
    宋先生跟伊說沒有答案，本院卷第15、17頁承諾書所載過程
    大致符合當時的情況，伊未曾使用收益管理系爭建物，房屋
    稅亦是上訴人繳納，伊未曾繳納過等語（見本院卷第202至2
    05頁），並有前述承諾書及上訴人於106年12月1日匯款150
    萬元至陳柏元帳戶之匯款申請書回條、陳柏元之身分證影本
    在卷可資佐證（見原審卷第17頁，本院卷第15、17、131頁
    ），且系爭建物若屬證人陳加螢所有或有事實上處分權，當
    可拍賣換價以減少證人陳加螢之債務，然證人陳加螢仍證述
    係上訴人所有，堪認證人陳加螢前開證述可以採信。從而，
    上訴人將系爭建物之稅籍過戶至證人陳加螢名下，自己仍保
    有使用收益管理系爭建物之權，並自行繳納房屋稅，未曾將
    系爭建物交付給證人陳加螢，堪認上訴人僅係以稅籍名義之
    變更對系爭債務提供擔保，並無將系爭建物之事實上處分權
    讓與給證人陳加螢之意思，再徵諸房屋稅籍名義人之變更，
    與房屋事實上處分權之移轉無涉，更非房屋事實上處分權移
    轉之要件，是上訴人主張其有系爭建物之所有權及事實上處
    分權等情，應屬有據。
  ⒍被上訴人辯稱系爭執行事件執行人員於108年10月17日上午10
    時，會同新北市新店地政事務所至系爭建物現場進行強制執
    行程序時，上訴人亦在現場，並向執行書記官表示系爭建物
    為陳加螢所有，是由陳加螢無償出租給予上訴人居住使用，
    並訂有不定期租約等語，足證系爭建物查封時之所有權人為
    陳加螢等語。經查，該日執行筆錄記載：「在場人呂忠勝表
    示係向債務人（即陳加螢）承租，自106年3月1日開始承租
    ，係不定期租約，且係無償租用，且無任何影響交易價格之
    情事存在」等語，業經本院調閱系爭執行事件卷宗查明無誤
    。然既稱租約，又稱係無償租用，則是否有租約存在已非無
    疑。且證人陳加螢於本院具結證稱：伊未將系爭建物出租給
    上訴人，當時上訴人在外面有債務人，跟伊拜託說如果有債
    務人來找他，他可不可以說系爭建物是向伊租的，伊跟上訴
    人說你可以解決事情的話，對伊沒有影響，你自己斟酌等語
    （見本院卷第206頁），足認上訴人與證人陳加螢就系爭建
    物並無租約存在，則上訴人前揭陳述有租約乙節，亦難認真
    正。再徵諸上訴人確實負有諸多債務，此有前述承諾書及上
    訴人所有之新北市○○區○○段000○000○000○000地號土地於106
    年11月30日為他債權人設定2,400萬元之最高限額抵押權迄
    今可考（見本院卷第57至60、63至64、67至68頁），是上訴
    人確實可能是為避免其所有之前開土地及系爭建物遭其債權
    人查封拍賣，而偽稱其對系爭建物有不定期租約。且上訴人
    嗣後亦於109年6月4日具狀聲明異議，陳明系爭建物係屬其
    所有乙情，業經本院調閱系爭執行事件卷宗查明無誤。綜上
    以觀，上訴人於108年10月17日執行程序時所為之陳述，應
    非本於實情所為，尚不足據以憑認系爭建物非上訴人所有。
　⒎綜上，足認系爭建物現仍為上訴人所有，上訴人得憑以排除
    系爭執行事件對系爭建物之強制執行程序。　
  ㈡上訴人依強制執行法第15條，請求撤銷系爭執行事件就系爭
    建物所為之強制執行程序，有無理由？　
    查系爭執行事件執行法院於108年9月26日查封系爭建物，於
    109年4月15日進行第1次拍賣，歷經2次減價拍賣，均無人應
    買，而未拍定，執行法院乃於109年6月24日公告應買人自該
    日起3個月內得具狀表示應買，併案執行債權人於109年7月1
    日聲請再減價拍賣，執行法院遂定於109年8月12日就系爭建
    物進行特別變賣程序後之減價拍賣，上訴人於109年7月16日
    持臺北地院109年度聲字第385號停止執行裁定，為被上訴人
    供擔保後，原定於109年8月12日就系爭建物之拍賣程序停止
    等情，亦據本院調閱系爭執行事件卷宗查明無訛，是系爭執
    行事件就系爭建物之強制執行程序尚未終結，而上訴人為系
    爭建物之所有權人，已如前述，因此，上訴人依強制執行法
    第15條，請求撤銷系爭執行事件就系爭建物所為之強制執行
    程序，核屬有據，應予准許。
五、綜上所述，上訴人依強制執行法第15條規定，請求系爭執行
    事件就系爭建物所為之強制執行程序，應予撤銷，自屬正當
    ，應予准許。從而原審為上訴人敗訴之判決，尚有未洽，上
    訴論旨指摘原判決不當，求予廢棄改判，為有理由，爰由本
    院廢棄改判如主文第2項所示。
六、本件事證已臻明確，兩造其餘之攻擊或防禦方法及所用之證
    據，經本院斟酌後，認為均不足以影響本判決之結果，爰不
    逐一論列，附此敘明。
七、據上論結，本件上訴為有理由，爰判決如主文。
中　　華　　民　　國　　110 　年　　4 　　月　　27　　日
                  民事第十七庭  
                        審判長法  官   黃雯惠
                              法  官   林佑珊
                              法  官   賴秀蘭
正本係照原本作成。
不得上訴。
中　　華　　民　　國　　110 　年　　4 　　月　　29　　日

                              書記官   林淑貞